【裁判字號】    89,簡上,150
【裁判日期】    900411
【裁判案由】    給付票款
【裁判全文】
臺灣屏東地方法院民事判決  八十九年度簡上字第一五○號
    上  訴  人  甲○○○
    被 上訴 人  丙○○
    訴訟代理人  乙○○
右當事人間請求給付票款事件，上訴人對於中華民國八十九年九月八日本院潮州簡易
庭八十九年度潮簡字第四二六號第一審判決提起上訴，本院判決如左：
    主      文
原判決關於命上訴人給付超過新台幣壹佰陸拾壹萬柒仟壹佰捌拾元部分及訴訟費用之
裁判均廢棄。
右開廢棄部分，被上訴人在第一審之訴駁回。
其餘上訴駁回。
第一、二審訴訟費用由上訴人負擔二四分之二三，餘由被上訴人負擔。
    事      實
甲、上訴人方面：
一、聲明：求為判決(一)原判決廢棄。(二)駁回被上訴人在第一審之訴。
二、陳述：除與原審判決所載相同者，茲引用外，補稱：
（一）緣上訴人於民國八十年間經友人介紹認識被上訴人後，上訴人自八十三年間起
      因經營芒果之生產買賣亟需資金周轉，而向被上訴人借貸金錢，被上訴人每每
      要求上訴人簽發同額支票或交與業經背書之客票，約定利息以日利率千分之一
      計算，並以票載發票日為清償期，且交予借款時已預扣利息，
（二）上訴人於八十九年二月十九日向被上訴人借款新台幣（下同）三十八萬元，被
      上訴人預扣利息後實際僅交予三十五萬三千四百六十元，而上訴人仍交予被上
      訴人面額十萬元及二十八萬元支票二張，其中面額十萬元支票票款已遵清償，
      另面額二十八萬元支票即系爭票據（票號AU0000000號，發票日八十九
      年五月八日）票款迄未清償。
（三）上訴人於八十九年二月二十四日向被上訴人借款三十七萬八千元，被上訴人預
      扣利息後實際僅交予三十六萬三千六百八十元，而上訴人仍交予被上訴人面額
      九萬五千元及二十八萬三千元支票二張，其中面額九萬五千元支票票款已遵清
      償，另面額二十八萬三千元支票即系爭票據（票號AU0000000號，發票
      日八十九年五月二十日）票款迄未清償。
（四）上訴人於八十九年三月二十三日向被上訴人借款六十三萬九千元，被上訴人預
      扣利息後實際僅交予五十九萬一百二十五元，而上訴人仍交予被上訴人面額七
      萬元、二十八萬一千元及二十八萬八千元支票三張，該三張支票票款均迄未清
      償，其中面額二十八萬八千元支票即系爭票據（票號AU0000000號，發
      票日八十九年五月二十六日）
（五）上訴人於八十九年三月二十四日向被上訴人借款三十九萬九千元，被上訴人預
      扣利息後實際僅交予三十七萬三千三百一十四元，而上訴人仍交予被上訴人面
      額十二萬元及二十七萬九千元支票二張，該二張支票票款均迄未清償，其中面
      額二十七萬九千元支票即系爭票據（票號AU0000000號，發票日八十九
      年六月二日）。
（六）上訴人於八十九年三月二十九日向被上訴人借款，被上訴人預扣利息後實際僅
      交予二十五萬八千五百四十元，而上訴人仍交予被上訴人面額二十七萬八千元
      支票一張，該張支票即系爭票據（票號AU0000000號，發票日八十九年
      六月三日），其票款迄未清償。
（七）上訴人於八十九年二月十七日向被上訴人借款，被上訴人預扣利息後實際僅交
      予二十五萬五千五百六十三元，而上訴人仍交予被上訴人面額二十七萬五千元
      支票一張，該張支票即系爭票據（票號AU0000000號，發票日八十九年
      五月二日），其票款迄未清償。
（八）上訴人確實尚有部分借款迄未清償，惟被上訴人交予借款時均先預扣算至票載
      發票日以後五日之三分利息，是應以被上訴人實際交與金錢數額為借款本金。
三、證據：除援用原審所提證據方法外，補提華南商業銀行存款往來明細表一件及支
    票影本二件為證。
乙、被上訴人方面：
    未於言詞辯論期日到場，據其於準備程序期日所為聲明及陳述如左：
一、聲明：求為判決駁回上訴。
二、陳述：除與原審判決所載相同者，茲引用外，補稱：
    上訴人向被上訴人借款並交與系爭六張票據以為擔保，惟系爭票六張票據票款迄
    未獲償。對上訴人所提銀行存款往來明細表及支票影本無意見，被上訴人交與借
    款時確實會先預扣利息，且該二張面額十萬元及九萬五千元支票票款已遵清償，
    至上訴人於八十九年二月十七日向被上訴人借款，被上訴人已先預扣月息百分之
    二。
三、證據：除援用原審所提證據方法外，補提計算書影本一件為證。
    理      由
一、被上訴人經合法通知，未於言詞辯論期日到場，核無民事訴訟法第三百八十六條
    各款所列情形，爰依上訴人之聲請，准由其一造辯論而為判決。
二、本件被上訴人起訴主張其持有訴外人蕭麗雪為發票人，而上訴人為背書人，面額
    分別為二十八萬元（票號AU0000000號，發票日八十九年五月八日）、二
    十八萬三千元（票號AU0000000號，發票日八十九年五月二十日）、二十
    八萬八千元（票號AU0000000號，發票日八十九年五月二十六日）、二十
    七萬九千元（票號AU0000000號，發票日八十九年六月二日）、二十七萬
    八千元（票號AU0000000號，發票日八十九年六月三日）以及二十七萬五
    千元（票號AU0000000號，發票日八十九年五月二日）支票六張，經屆期
    分別提示未獲付款，爰依票據債權法律關係請求上訴人給付前述票款，及均自八
    十九年六月三日起至清償日止按週年利率百分之六計算之利息等語。而上訴人則
    以其自八十三年間起因經營芒果之生產買賣亟需資金周轉，遂向被上訴人借貸金
    錢，而被上訴人每每要求其簽發同額支票或交與業經背書之客票，並約定利息以
    日利率千分之一計算，以票載發票日為清償期，且交予借款時先預扣利息，上訴
    人分別：(一)於八十九年二月十九日向被上訴人借款三十八萬元，被上訴人預扣利
    息後實際僅交予三十五萬三千四百六十元，而上訴人仍交予面額十萬元及二十八
    萬元支票二張，其中面額十萬元支票票款已遵清償，另面額二十八萬元支票即系
    爭票據（票號AU0000000號，發票日八十九年五月八日）票款迄未清償；
    (二)於同年二月二十四日向被上訴人借款三十七萬八千元，被上訴人預扣利息後實
    際僅交予三十六萬三千六百八十元，而上訴人仍交予面額九萬五千元及二十八萬
    三千元支票二張，其中面額九萬五千元支票票款已遵清償，另面額二十八萬三千
    元支票即系爭票據（票號AU0000000號，發票日八十九年五月二十日）票
    款迄未清償；(三)於同年三月二十三日向被上訴人借款六十三萬九千元，被上訴人
    預扣利息後實際僅交予五十九萬一百二十五元，而上訴人仍交予面額七萬元、二
    十八萬一千元及二十八萬八千元支票三張，該三張支票票款均迄未清償，其中面
    額二十八萬八千元支票即系爭票據（票號AU0000000號，發票日八十九年
    五月二十六日）；(四)於同年三月二十四日向被上訴人借款三十九萬九千元，被上
    訴人預扣利息後實際僅交予三十七萬三千三百一十四元，而上訴人仍交予面額十
    二萬元及二十七萬九千元支票二張，該二張支票票款均迄未清償，其中面額二十
    七萬九千元支票即系爭票據（票號AU0000000號，發票日八十九年六月二
    日）；(五)於同年三月二十九日向被上訴人借款，被上訴人預扣利息後實際僅交予
    二十五萬八千五百四十元，而上訴人仍交予面額二十七萬八千元支票一張，該張
    支票即系爭票據（票號AU0000000號，發票日八十九年六月三日），其票
    款迄未清償；(六)於同年二月十七日向被上訴人借款，被上訴人預扣利息後實際僅
    交予二十五萬五千五百六十三元，而上訴人仍交予面額二十七萬五千元支票一張
    ，該張支票即系爭票據（票號AU0000000號，發票日八十九年五月二日）
    ，其票款迄未清償。上訴人確實尚有部分借款迄未清償，惟被上訴人交與借款時
    均先預扣算至票載發票日以後五日之三分利息，是應以被上訴人實際交予金錢數
    額為借款本金等語，資為抗辯。
三、經查被上訴人主張上訴人向其借款並交予訴外人蕭麗雪為發票人，而上訴人為背
    書人，面額分別為二十八萬元（票號AU0000000號，發票日八十九年五月
    八日）、二十八萬三千元（票號AU0000000號，發票日八十九年五月二十
    日）、二十八萬八千元（票號AU0000000號，發票日八十九年五月二十六
    日）、二十七萬九千元（票號AU0000000號，發票日八十九年六月二日）
    、二十七萬八千元（票號AU0000000號，發票日八十九年六月三日）以及
    二十七萬五千元（票號AU0000000號，發票日八十九年五月二日）支票六
    張以為擔保，詎系爭六張支票屆期經被上訴人分別提示均未獲付款等情，業據被
    上訴人於原審提出與所述相符支票及退票理由單六紙為證，復為上訴人所不爭執
    ，堪信為真實。
四、復查上訴人辯稱其分別：(一)於八十九年二月十九日向被上訴人借款三十八萬元，
    被上訴人預扣利息後實際僅交予三十五萬三千四百六十元，而上訴人仍交予面額
    十萬元及二十八萬元支票二張，而面額十萬元支票票款已遵清償，另面額二十八
    萬元支票即系爭票據（票號AU0000000號，發票日八十九年五月八日）票
    款迄未清償；(二)於同年二月二十四日向被上訴人借款三十七萬八千元，被上訴人
    預扣利息後實際僅交予三十六萬三千六百八十元，而上訴人仍交予面額九萬五千
    元及二十八萬三千元支票二張，而面額九萬五千元支票票款已遵清償，另面額二
    十八萬三千元支票即系爭票據（票號AU0000000號，發票日八十九年五月
    二十日）票款迄未清償；(三)於同年三月二十三日向被上訴人借款六十三萬九千元
    ，被上訴人預扣利息後實際僅交予五十九萬一百二十五元，而上訴人仍交予面額
    七萬元、二十八萬一千元及二十八萬八千元支票三張，該三張支票票款均迄未清
    償，其中面額二十八萬八千元支票即系爭票據（票號AU0000000號，發票
    日八十九年五月二十六日）；(四)於同年三月二十四日向被上訴人借款三十九萬九
    千元，被上訴人預扣利息後實際僅交予三十七萬三千三百一十四元，而上訴人仍
    交予面額十二萬元及二十七萬九千元支票二張，該二張支票票款均迄未清償，其
    中面額二十七萬九千元支票即系爭票據（票號AU0000000號，發票日八十
    九年六月二日）；(五)於同年三月二十九日向被上訴人借款，被上訴人預扣利息後
    實際僅交予二十五萬八千五百四十元，而上訴人仍交予面額二十七萬八千元支票
    一張，該張支票即系爭票據（票號AU0000000號，發票日八十九年六月三
    日），其票款迄未清償，且此等借款均約定以票載發票日為清償期等情，業經上
    訴人提出與所述相符華南商業銀行存款往來明細表一件及支票影本二件為證，復
    為被上訴人所不爭執，堪信為真實。至上訴人辯稱其於八十九年二月十七日向被
    上訴人借款，被上訴人預扣利息後實際僅交予二十五萬五千五百六十三元，而其
    仍交予被上訴人面額二十七萬五千元支票一張，該張支票即系爭票據（票號AU0
    000000號，發票日八十九年五月二日）乙節，並未舉證以實其說，而被上
    訴人主張僅先預扣月息百分之二，是認上訴人於八十九年二月十七日向被上訴人
    借款，被上訴人以票面金額二十七萬五千元預扣百分之二利息即五千五百元後，
    實際僅交予二十六萬九千五百元。
五、按據上訴人稱，借字上所載一千二百元之數額實照八折扣算，祇收到九百六十元
    云云。如果屬實，自係民零六條所謂以折扣方法巧取利益，關於折扣之二百四十
    元被上訴人既未實行交付，即不發生返還請求權，最高法院二十九年台上字第一
    三○六號判例可資參照。再查本件上訴人分別：(一)於八十九年二月十九日向被上
    訴人借款三十八萬元，被上訴人預扣利息後實際僅交予三十五萬三千四百六十元
    ，而上訴人仍交予面額十萬元及二十八萬元支票二張，而面額十萬元支票票款已
    遵清償，另面額二十八萬元支票即系爭票據（票號AU0000000號，發票日
    八十九年五月八日）票款迄未清償乙節已如前述，揆諸上開判例意旨，是認此筆
    借款本金應為三十五萬三千四百六十元，扣除上訴人已清償十萬元，此筆借款尚
    有二十五萬三千四百六十元迄未清償；(二)於同年二月二十四日向被上訴人借款三
    十七萬八千元，被上訴人預扣利息後實際僅交予三十六萬三千六百八十元，而上
    訴人仍交予面額九萬五千元及二十八萬三千元支票二張，而面額九萬五千元支票
    票款已遵清償，另面額二十八萬三千元支票即系爭票據（票號AU0000000
    號，發票日八十九年五月二十日）票款迄未清償乙節已如前述，揆諸上開判例意
    旨，是認此筆借款本金為三十六萬三千六百八十元，扣除上訴人已清償九萬五千
    元，此筆借款尚有二十六萬八千六百八十元迄未清償；(三)於同年三月二十三日向
    被上訴人借款六十三萬九千元，被上訴人預扣利息後實際僅交予五十九萬一百二
    十五元，而上訴人仍交予面額七萬元、二十八萬一千元及二十八萬八千元支票三
    張，該三張支票票款均迄未清償，其中面額二十八萬八千元支票即系爭票據（票
    號AU0000000號，發票日八十九年五月二十六日）乙節已如前述，揆諸上
    開判例意旨，是認此筆借款本金應為五十九萬一百二十五元，而此筆借款迄未清
    償；(四)於同年三月二十四日向被上訴人借款三十九萬九千元，被上訴人預扣利息
    後實際僅交予三十七萬三千三百一十四元，而上訴人仍交予面額十二萬元及二十
    七萬九千元支票二張，該二張支票票款均迄未清償，其中面額二十七萬九千元支
    票即系爭票據（票號AU0000000號，發票日八十九年六月二日）乙節已如
    前述，揆諸上開判例意旨，是認此筆借款本金應為三十七萬三千三百一十四元，
    而此筆借款迄未清償；(五)於同年三月二十九日向被上訴人借款，被上訴人預扣利
    息後實際僅交予二十五萬八千五百四十元，而上訴人仍交予面額二十七萬八千元
    支票一張，該張支票即系爭票據（票號AU0000000號，發票日八十九年六
    月三日），其票款迄未清償乙節已如前述，揆諸上開判例意旨，是認此筆借款本
    金應為二十五萬八千五百四十元，而此筆借款迄未清償；(六)於同年二月十七日向
    被上訴人借款，並交予被上訴人面額二十七萬五千元支票一張，該張支票即系爭
    票據（票號AU0000000號，發票日八十九年五月二日），而被上訴人以票
    面金額二十七萬五千元預扣百分之二利息即五千五百元後，實際僅交予二十六萬
    九千五百元乙節已如前述，揆諸上開判例意旨，是認此筆借款本金應為二十六萬
    九千五百元，而此筆借款迄未清償。
五、復按票據債務人不得以自己與發票人或執票人之前手間所存抗辯之事由對抗執票
    人。但執票人取得票據出於惡意者，不在此限，票據法第十三條定有明文。本件
    上訴人因向被上訴人借款而交予以其為背書人之系爭支票六張以為擔保乙節已如
    前述，則上訴人就系爭六張支票所為背書行為之直接前後手即為本件兩造當事人
    ，揆諸首揭規定，上訴人自得以其與被上訴人間就上開票據行為所存原因關係對
    抗被上訴人，是上訴人辯稱應以被上訴人實際交予前揭借款數額為借款本金乙節
    ，尚為可取。末查本件上訴人分別：(一)於八十九年二月十九日向被上訴人借款三
    十八萬元，被上訴人預扣利息後實際僅交予三十五萬三千四百六十元，此筆借款
    本金為三十五萬三千四百六十元，扣除上訴人已清償十萬元，此筆借款尚有二十
    五萬三千四百六十元迄未清償，是就此筆票據債務上訴人僅需清償二十五萬三千
    四百六十元；(二)於同年二月二十四日向被上訴人借款三十七萬八千元，被上訴人
    預扣利息後實際僅交予三十六萬三千六百八十元，此筆借款本金為三十六萬三千
    六百八十元，扣除上訴人已清償九萬五千元，此筆借款尚有二十六萬八千六百八
    十元迄未清償，是就此筆票據債務上訴人僅需清償二十六萬八千六百八十元；(三)
    於同年三月二十三日向被上訴人借款六十三萬九千元，被上訴人預扣利息後實際
    僅交予五十九萬一百二十五元，此筆借款本金為五十九萬一百二十五元，而此筆
    借款迄未清償，是就此筆票據債務上訴人仍需清償二十八萬八千元；(四)於同年三
    月二十四日向被上訴人借款三十九萬九千元，被上訴人預扣利息後實際僅交予三
    十七萬三千三百一十四元，此筆借款本金為三十七萬三千三百一十四元，而此筆
    借款迄未清償，是就此筆票據債務上訴人仍需清償二十七萬九千元；(五)於同年三
    月二十九日向被上訴人借款，被上訴人預扣利息後實際僅交予二十五萬八千五百
    四十元，此筆借款本金為二十五萬八千五百四十元，而此筆借款迄未清償，是就
    此筆票據債務上訴人僅需清償二十五萬八千五百四十元；(六)於同年二月十七日向
    被上訴人借款，並交予被上訴人面額二十七萬五千元支票（票號AU000000
    0號，發票日八十九年五月二日），而被上訴人以票面金額二十七萬五千元預扣
    百分之二利息即五千五百元後，實際僅交予二十六萬九千五百元，此筆借款本金
    為二十六萬九千五百元，而此筆借款迄未清償，是就此筆票據債務上訴人僅需清
    償二十六萬九千五百元。從而就此六筆票據債權，上訴人共計應給付被上訴人一
    百六十一萬七千一百八十元。
六、被上訴人本於票據債權法律關係，請求上訴人給付一百六十八萬三千元，及均自
    八十九年六月三日起至清償日止，按週年利率百分之六計算之利息，於一百六十
    一萬七千一百八十元部分及其法定遲延利息部分，為有理由，應予准許；逾此部
    分所為請求，為無理由，應予駁回。原審就超過上開應准許部分，為上訴人敗訴
    之判決，尚有未洽，上訴意旨就此部分指摘原判決不當，求為廢棄改判，為有理
    由。至上開應准許部分，原審判命上訴人給付，核無違誤，此就此部分上訴人猶
    執陳詞指摘原判決不當，求予廢棄，為無理由，應駁回其上訴。
據上論結，本件上訴為一部有理由，一部無理由，依民事訴訟法第四百三十六條之一
第三項、第四百六十三條、第三百八十五條第一項前段、第四百五十條、第四百四十
九條第一項、第、第七十九條但書，判決如主文。
中      華      民      國     九十     年      四      月     十一     日
                                   臺灣屏東地方法院民事第二庭
~B審判長法官  洪有川
~B法      官  王信華
~B法      官  賴秀雯
右為正本係照原本作成。
如認本判決具民事訴訟法第四百三十六條之二第一項所定事由，應於送達後廿日內，
向本院提出上訴狀。
~B法院書記官  滕一珍
中      華      民      國      九十    年      四      月     十一     日


司法院資訊處製作；財團法人民間司法改革基金會備份。
